【裁判字號】    98,台上,2171
【裁判日期】    981119
【裁判案由】    出具土地使用權同意書
【裁判全文】
最高法院民事判決            九十八年度台上字第二一七一號
上  訴  人  雲林縣土庫鎮公所
法定代理人  甲○○
訴訟代理人  黃翎芳律師
被 上訴 人  雲林縣私立永年高級中學
法定代理人  乙○○
訴訟代理人  吳炳輝律師
上列當事人間請求出具土地使用權同意書事件，上訴人對於中華
民國九十八年七月七日台灣高等法院台南分院第二審判決（九十
七年度上字第二一０號），提起上訴，本院判決如下：
    主  文
原判決廢棄，發回台灣高等法院台南分院。
    理  由
本件被上訴人之法定代理人於上訴第三審後，已變更為乙○○，
有被上訴人董事會聘書可稽，其具狀聲明承受訴訟，核無不合，
先予敘明。
次查被上訴人主張：伊於民國五十年間與上訴人就所有坐落於雲
林縣土庫鎮○○段三二、三二之一、三三、三三之一、三三之二
、三三之三、三三之四、三四、三四之一、三四之二號土地（下
稱系爭土地），訂有公有土地租用契約書（下稱系爭契約），供
使用充建校基地，伊已在如第一審判決附圖斜線部分興建校舍建
物，詎上訴人違反上開契約附隨義務，拒不出具土地使用權同意
書供伊辦理建物之建造執照申請手續，反濫用權利主張收回土地
興建托兒所而訴請拆屋還地涉訟中。系爭契約係供永久使用而未
屆期，目前顯尚未罹於時效。上訴人應就坐落於雲林縣土庫鎮○
○段三二、三三、三三之二、三四號土地出具同意供伊營造建築
物申請建造執照之同意書（下稱系爭同意書）等情，求為命上訴
人出具系爭同意書之判決。
上訴人則以：系爭契約為伊與訴外人游再浮簽訂，被上訴人係無
權占有系爭土地。系爭契約為使用借貸而非租賃，不能依租賃契
約之附隨義務，請求出具土地使用同意書。且被上訴人於八十年
興建建物時應向伊請求而未請求，其請求權亦已因時效而消滅。
況被上訴人未申請建造執照在系爭土地興建建築物而成為違章建
築，係可歸責於其之事由，且伊欲在系爭土地上興建托兒所，自
可依法終止使用借貸關係，被上訴人無權再主張契約上權利等語
，資為抗辯。
原審維持第一審所為上訴人敗訴之判決，駁回其上訴，無非以：
兩造訂立之系爭契約，雖名為「租用」，實係無償之使用借貸契
約，且使用借貸契約雖未定有明確期限，應依系爭契約之借貸目
的使用完畢，即被上訴人終止在系爭土地上興辦學校之日為止。
至上訴人雖主張因不可預知情事，自己需用借用物，主張收回系
爭土地；但其目的僅在標售部分土地充實鎮庫、及新建聯合托兒
所以嘉惠鎮內學齡前學生，惟因此校舍均須拆除，可認其終止契
約係以損害被上訴人為主要目的，屬於權利之濫用，自不發生終
止契約之效力。次查被上訴人在系爭土地上興建作為校舍之增建
鋼架餐廳採光罩、增建採光罩及RC造走道、宜德大樓、圖書館之
RC、鋼架造增建，宿舍及回收室之磚木、RC造增建，係違章建築
，惟屬程序違建，被上訴人在取得上訴人所出具土地使用權同意
書後，即可依建築法令規定申請補正成為合法校舍，上訴人依系
爭契約目的，自有出具系爭同意書之附隨義務。又該附隨義務之
履行，係依系爭契約是否繼續存在而定，被上訴人繼續在系爭土
地上興辦學校，興建校舍建築物在有需要時，被上訴人即得請求
上訴人出具系爭同意書，其請求權尚未罹於時效。從而，被上訴
人請求上訴人出具系爭同意書，為有理由等詞，為其判斷之基礎
。
按契約成立生效後，債務人除負有主給付義務外，為輔助主給付
之功能，使債權人之利益能獲得最大之滿足，基於法律之規定或
當事人之約定或誠信原則及契約之補充解釋（契約漏洞之填補）
，尚負有獨立之附隨義務（亦稱為與給付有關之附隨義務或從義
務）。倘債務人不履行該項義務或有違反情事，致影響契約利益
及目的之完成者，債權人固得對之訴請履行或不履行之損害賠償
。惟債權人此項基於該附隨義務而取得之請求權，倘具有本身之
目的得獨立對債務人訴請履行，與一般之請求權性質上即無不同
，自有消滅時效之適用。又依建築法第三十條、第七十一條及九
十四年六月二十日以前施行之台灣省建築管理規則第十一條規定
，申請建造執照、使用執照須提出土地使用同意書。而上訴人主
張系爭同意書上所載土地上之建物，係於八十年間所建，似為被
上訴人所不爭執。則被上訴人於八十年間興建建物時，依建築法
規，本應向主管機關申請建造執照及向上訴人請求出具系爭同意
書，此項出具同意書之請求權，已具有本身之目的而可獨立行使
，並非仍繼續附存於系爭契約內，其消滅時效，依民法第一百二
十八條規定，即應自上開時間起算。果爾，上訴人辯稱：被上訴
人於八十年興建建物時即可向伊請求出具系爭同意書，至今請求
權已逾十五年時效云云，是否毫無可採，即非無再行斟酌之必要
。原審未遑詳求，遽為上訴人不利之論斷，尚嫌速斷。又被上訴
人於八十年興建建物時，何以不依規定申請建造執照及向上訴人
請求出具系爭同意書，有無法律上之障礙？又上訴人陳稱伊曾在
九十二、九十三年間出具土地使用同意書給被上訴人（見一審卷
一八六頁反面），果爾，被上訴人何以未據以向主管機關申請補
正，而須再訴請上訴人履行？案經發回，宜併注意查明之。上訴
論旨，指摘原判決不當，求予廢棄，非無理由。
據上論結，本件上訴為有理由。依民事訴訟法第四百七十七條第
一項、第四百七十八條第二項，判決如主文。
中    華    民    國  九十八  年  十一    月   十九   日
                      最高法院民事第五庭
                          審判長法官  朱  建  男
                                法官  顏  南  全
                                法官  林  大  洋
                                法官  沈  方  維
                                法官  陳  碧  玉
      本件正本證明與原本無異
                                      書  記  官
中    華    民    國  九十八  年  十二    月    一    日
                                                      R


司法院資訊處製作；財團法人民間司法改革基金會備份。
